ACORDAO-COMPLETO-2436421

ACÓRDÃO 3006/2020 ATA 43/2020 - PLENÁRIO

VISTOS, relatados e discutidos estes autos de recurso de revisão interposto por Germano Ramos da Silva contra a determinação exarada no subitem 9.9 do Acórdão 5456/2017-TCU-Segunda Câmara, parcialmente reformado pelo Acórdão 5340/2020-TCU-Segunda Câmara.
ACORDAM os Ministros do Tribunal de Contas da União, reunidos em sessão do Plenário, diante das razões expostas pelo relator, em: 
9.1. conhecer do recurso de revisão interposto por Germano Ramos da Silva, para, no mérito, dar-lhe provimento;
9.2. tornar insubsistente o subitem 9.9 do Acórdão 5456/2017-TCU-Segunda Câmara;
9.3. encaminhar cópia desta decisão ao recorrente e ao Serviço de Apoio às Micro e Pequenas Empresas do Mato Grosso do Sul (Sebrae/MS) ;
9.4. restituir os autos ao relator a quo, E. Ministro Raimundo Carreiro, para adoção das medidas processuais que julgar pertinentes.

Recurso de revisão interposto contra acórdão que proferiu determinação em processo de prestação de contas, exercício de 2006.

Serviço de Apoio Às Micro e Pequenas Empresas do Mato Grosso do Sul.

3. Interessados/Responsáveis/Recorrentes:
3.1. Interessados: Germano Ramos da Silva (XXX.396.091-XX); Serviço de Apoio Às Micro e Pequenas Empresas do Mato Grosso do Sul (15.419.591/0001-03)
3.2. Responsáveis: Ademar Silva Junior (XXX.525.511-XX); Alfredo Fernandes (XXX.598.101-XX); André Simões (XXX.442.101-XX); Ari Basso (XXX.019.820-XX); Augusto César Merey Vilhalba (XXX.904.001-XX); Cristiano Monteiro (XXX.427.331-XX); Célia de Oliveira (XXX.324.691-XX); Edson Amorim Beiro (XXX.809.408-XX); Francisca Zequim Colado (XXX.992.531-XX); Francisco Xavier da Costa Garcia (XXX.172.981-XX); Frederico Alberto Gonçales (XXX.839.141-XX); Fábio Edir dos Santos Costa (XXX.548.048-XX); Glória Maria Campos (XXX.421.731-XX); Henrique José Fernandes (XXX.636.916-XX); Ido Luiz Michels (XXX.426.999-XX); Joao Crisostomo Mauad Cavallero (XXX.794.062-XX); José Carlos Batista Neves (XXX.923.199-XX); José Roberto Giuliani (XXX.023.818-XX); João Ramos Martins (XXX.719.849-XX); Laurindo Faria Petelinkar (XXX.030.938-XX); Lea Maria Lagares (XXX.487.821-XX); Leocir Paulo Montagna (XXX.327.171-XX); Leoncio de Souza Brito Filho (XXX.588.511-XX); Lourival Vieira Costa (XXX.781.508-XX); Luiz Antônio Caron (XXX.010.138-XX); Luiz Carlos Ferreira Gomes (XXX.198.191-XX); Luiz Cláudio Sabedotti Fornari (XXX.282.800-XX); Manoel Catarino Paes (XXX.554.601-XX); Marcos Vinicius Lordelo de Souza Neves (XXX.618.861-XX); Maria de Lourdes e Silva (XXX.578.711-XX); Maurício Antonio Quarezemin (XXX.085.418-XX); Mônica Gonçalves Linchin (XXX.986.411-XX); Omar Carneiro da Cunha Sobrinho (XXX.328.697-XX); Paulo Antunes de Siqueira (XXX.498.711-XX); Renato Antunes Estrada (XXX.111.961-XX); Robert Schiaveto de Souza (XXX.286.871-XX); Rose Ane Vieira (XXX.768.161-XX); Sebastiao Vieira Davila (XXX.640.391-XX); Sidnéia Catarina Tobias (XXX.136.958-XX); Tereza Cristina Correa da Costa Dias (XXX.694.306-XX); Ubiratan Rebouçaas Chaves (XXX.762.011-XX); Wilson Roberto Gonçalves (XXX.182.728-XX); Zenilda Auxiliadora Martins Pereira (XXX.188.811-XX); Álvaro Banducci Júnior (XXX.740.771-XX)
3.3. Recorrente: Germano Ramos da Silva (XXX.396.091-XX).

13.1. Ministros presentes: José Mucio Monteiro (Presidente), Walton Alencar Rodrigues (Relator), Augusto Nardes, Aroldo Cedraz, Ana Arraes, Bruno Dantas e Vital do Rêgo.
13.2. Ministros-Substitutos convocados: Augusto Sherman Cavalcanti e Marcos Bemquerer Costa.
13.3. Ministro-Substituto presente: André Luís de Carvalho.

ACORDAO-COMPLETO-2539290

Acórdão 3136/2022 - Segunda Câmara

Segunda Câmara

WALTON ALENCAR RODRIGUES

Ministro José Mucio Monteiro.

Trata-se de recurso de revisão interposto por Germano Ramos da Silva (peça 70) contra o subitem 9.9 do Acórdão 5456/2017-TCU-Segunda Câmara, relator E. Ministro José Mucio Monteiro (peça 24) , parcialmente reformado pelo Acórdão 5340/2020-TCU-Segunda Câmara, relator E. Ministro Aroldo Cedraz (peça 71) .
Ao apreciar prestação de contas do Serviço de Apoio às Micro e Pequenas Empresas de Mato Grosso do Sul (Sebrae/MS) , relativas ao exercício de 2006, este Tribunal, por meio do subitem 9.9 do Acórdão 5456/2017-TCU-Segunda Câmara ordenou à unidade jurisdicionada a adoção da seguinte medida:
9.9. determinar  ao Sebrae/MS que, no prazo de 60 (sessenta) dias, a contar da ciência, adote as providências cabíveis para que sejam ressarcidos à instituição os valores das sete diárias irregularmente pagas, no exercício de 2006, a Germano Ramos da Silva para realizar curso de Especialização em Gerência de Projetos na Fundação Getúlio Vargas - FGV, sem a existência de comprovação de que o beneficiário o tenha cursado,  no total de R$ 7.000,00 (sete mil reais) , acrescidos de juros e atualização monetária, nos termos legais, conforme valores e datas identificados, solidariamente, caso necessário, com os respectivos ex-diretores do Sebrae/MS que autorizaram os pagamentos.
Ao fundamentar o apelo no artigo 35, inciso II, da Lei 8.443/1992, o recorrente aduz, em síntese, os seguintes argumentos:
- violação aos princípios do contraditório e da ampla defesa, uma vez que o apelante não foi previamente convocado a justificar suposto recebimento indevido de diárias para participação em curso de Especialização em Gerência de Projetos na Fundação Getúlio Vargas (FGV) , cujo recolhimento é objeto da determinação recorrida;
- pagamento ao Sebrae/MS, em 5/12/2019, dos valores do indébito cuja restituição foi determinada pela deliberação recorrida, não obstante o responsável defenda a legitimidade da despesa.
A Secretaria de Recursos e o Ministério Público junto do TCU, mediante pareceres às peças 88 a 91, opinam por:  
- não conhecer do recurso de revisão interposto por Germano Ramos da Silva, por não atender aos requisitos específicos de admissibilidade, nos termos do artigo 35 da Lei 8.443/92, c/c artigo 288 do RI/TCU;
- encaminhar os autos ao relator a quo, com fundamento no art. 174 do Regimento Interno/TCU, para as providências que entender cabíveis quanto à arguição de nulidade supostamente ocorrida durante a fase originária do processo;
- dar ciência ao recorrente e aos órgãos/entidades interessados do teor da decisão a ser adotada.
É o relatório.

Luiz Aurélio Adler Ralho (11.639/OAB-MS); José Luiz Praetorius de Sampaio Ferraz (6.443-E/OAB-MS).

Procurador Júlio Marcelo de Oliveira.

PRESTAÇÃO DE CONTAS ORDINÁRIAS. SEBRAE/MS. EXERCÍCIO DE 2006. IRREGULARIDADES NA CONCESSÃO DE DIÁRIAS A EX-EMPREGADO SEM COMPROVAÇÃO DE REALIZAÇÃO DE CURSO DE APERFEIÇOAMENTO. DETERMINAÇÃO AO SEBRAE/MS PARA RESTITUIÇÃO DE INDÉBITO. RECURSO DE REVISÃO. ALEGAÇÃO DE NULIDADE ABSOLUTA DECORRENTE DA FALTA DE CONVOCAÇÃO DO BENEFICIÁRIO PARA APRESENTAÇÃO DE DEFESA. CONHECIMENTO. PROVIMENTO, NULIDADE DA DETERMINAÇÃO RECORRIDA. RESTITUIÇÃO DOS AUTOS AO RELATOR A QUO. CIÊNCIA.

PRESTAÇÃO DE CONTAS SIMPLIFICADA (PCSP)

Secretaria de Recursos (SERUR); Secretaria de Controle Externo do Trabalho e Entidades Paraestatais (SecexTrab).

Cuidam os autos de recurso de revisão interposto por Germano Ramos da Silva contra a determinação exarada no subitem 9.9 do Acórdão 5456/2017-TCU-Segunda Câmara, relator E. Ministro José Mucio Monteiro (peça 24) , parcialmente reformado pelo Acórdão 5340/2020-TCU-Segunda Câmara, relator E. Ministro Aroldo Cedraz (peça 71) .
Por meio da determinação recorrida, esta Corte de Contas, ao apreciar prestação de contas do Serviço de Apoio às Micro e Pequenas Empresas de Mato Grosso do Sul (Sebrae/MS) , relativas ao exercício de 2006, ordenou à unidade jurisdicionada a adoção de providências cabíveis à restituição dos valores de diárias percebidas pelo recorrente para realização de curso de Especialização em Gerência de Projetos na Fundação Getúlio Vargas (FGV) , sem a existência de comprovação de que o beneficiário o tenha cursado.
Em sua peça recursal, o recorrente alega: violação aos princípios do contraditório e da ampla defesa em razão de ausência de convocação para manifestação prévia acerca do indébito cuja restituição foi ordenada pela deliberação recorrida; pagamento dos valores da recomposição da dívida ao Sebrae/MS, em 5/12/2019, apesar de o apelante defender a legitimidade a despesa.
A Secretaria de Recursos e o Ministério Público junto do TCU manifestam-se pelo não-conhecimento do recurso de revisão, encaminhamento dos autos ao relator a quo para apreciação da arguição de nulidade durante a fase originária do processo e ciência ao recorrente e à entidade de origem.
Feito esse resumo, decido.
O Tribunal pode reconhecer a existência de nulidade absoluta em sede de recurso de revisão, ainda que este trate exclusivamente da nulidade, em nome do formalismo moderado.
Em caso semelhante, reconheceu o Superior Tribunal de Justiça a possibilidade de a parte manejar ação rescisória para suscitar a nulidade absoluta da decisão rescindenda (REsp 1.456.632, rel. Min. Nancy Andrighi, 3ª Turma, j. 7/2/2017) .
No caso, verifico que, embora a medida ordenada pelo Tribunal tenha sido endereçada ao Sebrae/MS, produziu efeitos concretos sobre a esfera jurídica de Germano Ramos da Silva, sem que tenha sido previamente facultada ao recorrente a oportunidade de apresentar defesa e contraditar os fatos atinentes ao recebimento de diárias para realização de curso de Especialização em Gerência de Projetos na Fundação Getúlio Vargas (FGV) , sem a existência de comprovação de que o beneficiário o tenha cursado.
De acordo com o Enunciado 3 da Súmula Vinculante do Supremo Tribunal Federal: 
Nos processos perante o Tribunal de Contas da União asseguram-se o contraditório e a ampla defesa quando da decisão puder resultar anulação ou revogação de ato administrativo que beneficie o interessado, excetuada a apreciação da legalidade do ato de concessão inicial de aposentadoria, reforma e pensão.
Nesses termos, conheço do recurso, reconheço a nulidade suscitada e torno insubsistente o subitem 9.9 do acórdão recorrido.
Por fim, restituo os autos ao relator a quo, E. Ministro Raimundo Carreiro, para adoção das providências necessárias ao saneamento dos autos e novo julgamento do feito.
Ante o exposto, voto por que o Tribunal acolha a minuta de acórdão que ora submeto à apreciação do colegiado.
TCU, Sala das Sessões Ministro Luciano Brandão Alves de Souza, em 11 de novembro de 2020.
WALTON ALENCAR RODRIGUES 
Relator